【裁判字號】    98,上訴,633
【裁判日期】    980507
【裁判案由】    殺人未遂
【裁判全文】
臺灣高等法院刑事判決                 98年度上訴字第633號
上  訴  人  臺灣新竹地方法院檢察署檢察官
上  訴  人
即  被  告  乙○○（原名林慶水）
                      號2樓
指定辯護人  本院公設辯護人王永炫
上列上訴人等因被告殺人未遂案件，不服臺灣新竹地方法院97年
度訴字第428 號，中華民國97年10月31日第一審判決（起訴案號
：臺灣新竹地方法院檢察署96年度偵字第7388號），提起上訴，
本院判決如下：
    主  文
原判決撤銷。
乙○○殺人，未遂，處有期徒刑柒年陸月。
    事  實
一、乙○○（原名林慶水，民國96年9 月17日更名）係其胞兄林
    慶山與丁○○所經營之欣茂工程行員工。因欣茂工程行前向
    劉千鈺所經營瑞翃工程有限公司承包德安科技園區第八期工
    地之水電消防工程，而與劉千鈺有工程款之糾紛，致受僱於
    林慶山與丁○○之乙○○之薪資亦有部分未能獲償。乙○○
    因家中經濟狀況未佳及其女兒離家出走致心情鬱悶，於民國
    96年6 月30日早上，至新竹市○道○路○段142 號旁德安科
    技園區第八期工地工作時，在工地之地下3 樓飲酒，乙○○
    之兄丁○○見狀，在與乙○○等人在該地之地下1 樓午餐後
    ，指示乙○○至該工地之地上3 樓收拾工具返家休息，於同
    日下午1 時許，乙○○欲至該工地地下3 樓取回施工工具，
    遂自地下1 樓之車道走下，行經同址地下2 樓停車場時，適
    見劉千鈺與其他員工馮天杰、林俊宏、謝仁貴、吳泳均、馮
    天寶、林嘉瑋在該處飲酒餐敘，乙○○因一時酒後情緒激動
    而心生怨忿（尚未致不能辨識其行為違法或欠缺依其辨識而
    行為之能力；亦未致其辨識行為違法或依其辨識而行為之能
    力，顯著減低），為求洩憤，明知頭顱內部之腦部為人體重
    要器官，若持鐵鎚等金屬硬物朝他人頭部後腦重擊，將傷及
    頭顱內極為脆弱之腦部組織，甚易致人死亡，乃趁劉千鈺與
    員工餐敘不備之際，隨手拾起劉千鈺背後地上之粗重鐵鎚，
    開口罵稱：幹你娘、你再講啊等語，並基於殺人犯意，持該
    鐵鎚自劉千鈺背後突然朝劉千鈺之頭部後腦猛力敲擊1 下，
    致使劉千鈺受有頭部外傷合併嚴重腦挫傷、後枕部顱骨粉粹
    性開放性骨折合併顱內出血、硬腦膜上膿瘡及傷口感染等傷
    害（起訴書誤載為劉千鈺受有腦震盪未伴有意識喪失，頭皮
    之開放性傷口等傷害，業據一審到庭之檢察官當庭更正）而
    有生命危險。乙○○隨即轉身走向車道離開現場，嗣與其兄
    丁○○步行至同址1 樓時，遇見與正欲將劉千鈺送醫之員工
    林俊宏等人相遇，雙方隨即發生口角及肢體衝突，乙○○因
    而遭人打傷，受有腦震盪未伴有意識喪失、頭皮開放性傷口
    、髖骨、大腿、小腿及踝之表淺損傷、磨損或擦傷、臉、頭
    皮及頸之挫傷等傷害（此傷害部分，未據乙○○告訴）。劉
    千鈺因後腦遭鐵鎚猛力敲擊當場倒地昏厥，嗣救護技術員到
    場後，劉千鈺於當日13時17分心跳停止，救護技術員立即施
    以心肺復甦術，於13時18分到達新竹馬偕紀念醫院，到院時
    已無生命徵象（D O A），予以急救約10 分鐘後恢復心跳，
    經緊急處置後轉院至中山醫學院附設醫院急救，始倖免於難
    。惟劉千鈺仍因上開頭部外傷導致腦部嚴重受創，難以治療
    ，而呈現植物人之重傷狀態。嗣由警循線通知乙○○到案說
    明後，始循線查悉上情，並於上開案發地點扣得乙○○持用
    之兇器鐵鎚1 把。
二、案經劉千鈺之父丙○○及其配偶甲○○訴由新竹市警察局第
    二分局報請臺灣新竹地方法院檢察署檢察官偵查起訴。
    理  由
壹、證據能力部分：
一、按被告以外之人於審判外之言詞或書面陳述，除法律有規定
    者外，不得作為證據；又被告以外之人於審判外之陳述，雖
    不符合同法第159 條之1 至第159 條之4 之規定，但經當事
    人於審判程序同意作為證據，法院審酌該言詞陳述或書面陳
    述作成時之情況，認為適當者，亦得為證據。當事人、代理
    人或辯護人於法院調查證據時，知有第159 條第1 項不得為
    證據之情形，而未於言詞辯論終結前聲明異議者，視為有前
    項之同意，刑事訴訟法第159 條第1 項及第159 條之5 分別
    定有明文。本判決下列所引用之證據資料，均經依法踐行調
    查證據程序，當事人於本院言詞辯論終結前亦未聲明異議，
    本院審酌證據資料製作時之情況，均無違法不當及證明力明
    顯過低之瑕疵，亦查無依法應排除其證據能力之情形，認以
    之作為證據應屬適當，皆有證據能力。
二、次按檢察官職司追訴犯罪，就審判程序之訴訟構造言，檢察
    官係屬與被告相對立之當事人一方，偵查中對被告以外之人
    所為之偵查筆錄，或被告以外之人向檢察官所提之書面陳述
    ，性質上均屬傳聞證據。自理論上言，如未予被告反對詰問
    、適當辯解之機會，一律准其為證據，似有違當事人進行主
    義之精神，對被告之防禦權亦有所妨礙；然而現階段刑事訴
    訟法規定檢察官代表國家偵查犯罪、實施公訴，必須對於被
    告之犯罪事實負舉證之責，依法其有訊問被告、證人及鑑定
    人之權，證人、鑑定人且須具結，而實務運作時，偵查中檢
    察官向被告以外之人所取得之陳述，原則上均能遵守法律規
    定，不致違法取供，其可信性極高，為兼顧理論與實務，乃
    於修正刑事訴訟法時，增列第159 條之1 第2 項，明定被告
    以外之人（含被害人、證人等）於偵查中向檢察官所為陳述
    ，除顯有不可信之情況者外，得為證據。本件證人林俊宏、
    林慶山、馮天杰、謝仁貴、吳泳均、馮天寶等人於檢察官訊
    問時具結之證述，被告乙○○與辯護人於本院審判期日均表
    示無意見，本院審酌渠等均經具結，所為之陳述亦無何顯不
    可信之情況，自得以之為證據。
貳、認定犯罪事實所憑證據和理由：
一、被告乙○○於本院98年3 月6 日準備程序先為有罪之陳述。
    嗣又辯稱：伊長期有經濟壓力，加上小孩離家，當時喝醉酒
    ，不清楚發生什麼事，也不知道怎麼被人打，不清楚是否有
    拿鐵鎚打被害人劉千鈺，沒看過扣案鐵鎚，不知是誰的，沒
    有傷害被害人的意思，當時伊是要下去拿工具，伊被打送醫
    後才比較清楚云云。辯護人另為被告辯稱：被告僅是基於傷
    害犯意或重傷害責任，被告並無殺人犯意等語。
二、經查：
(一)本件被害人劉千鈺於96年6 月30日下午1 時許，遭被告乙○
    ○持鐵鎚朝其之頭部猛力敲擊1 下，被害人劉千鈺受有頭部
    外傷合併嚴重腦挫傷、後枕部顱骨粉粹性開放性骨折合併顱
    內出血、硬腦膜上膿瘡及傷口感染等傷害，並因頭部外傷導
    致腦部嚴重受創而呈現植物人之重傷狀態等情，業據證人林
    俊宏於偵查中及原審審理時到庭證述明確，核與證人林慶山
    、馮天杰、謝仁貴、吳泳均、馮天寶於檢察官訊問時具結證
    述之情節相符。復有東元綜合醫院診斷證明書、中山醫學大
    學附設醫院診斷證明書及所附病歷、新竹市警察局第二分局
    扣押筆錄、扣押物品目錄表、蒐證照片6 張、新竹市警察局
    96 年8月22日竹市警鑑字第0960032449號函文暨檢送之內政
    部警政署刑事警察局96年8 月15日刑醫字第0960109373號鑑
    定書、中山醫學大學附設醫院97年3 月6 日中山醫九七川博
    法字第0970001730號函文附卷可稽，並有扣案鐵鎚1 把可資
    佐證。而證人馮天杰、林俊宏、謝仁貴、吳泳均、馮天寶於
    之前均與被告素無仇怨，應無甘冒偽證刑責而誇大被害人被
    害情節、誣攀被告之可能。是被告持鐵鎚朝被害人劉千鈺之
    頭部後腦猛力敲擊1 下之過程，足堪認定。
(二)被告雖矢口否認有殺人犯意，並辯稱伊因當日早上喝太多酒
    ，完全沒有記憶，不知道自己在做什麼云云。按行為時因精
    神障礙或其他心智缺陷，致其辨識行為違法或依其辨識而行
    為之能力，顯著減低者，得減輕其刑。刑法第19條第2 項固
    定有明文。然所謂行為時因精神障礙或其他心智缺陷，致其
    辨識行為違法之能力顯著降低者，係指行為時之精神，對於
    外界事物之判斷能力，較普通人之平均程度，顯然減退者而
    言。飲酒至醉，陷於精神耗弱，原為一時之精神狀態，非若
    精神病患之有持續性，故事後判斷行為人於行為時是否在酒
    醉精神耗弱中，無從如對一般精神病患得就其生理、精神等
    狀況為鑑定，因而法院綜合行為人行為時各種主客觀情形為
    合理推斷，自非法所不許，最高法院80年台上字第3511號判
    決意旨可供參照。本件被告於案發後，經被送往馬偕紀念醫
    院新竹分院急救時所採集之血液檢體經檢驗，並未檢出酒精
    成分或小於10mg/dl 極微量等情（Alcohol 結果值為undete
    ctable），此有該院出具之急診生化檢驗報告（見偵查卷第
    118 頁）及原審電話紀錄表（見原審卷第22頁）各1 紙在卷
    可稽；然檢驗時間距離案發時已10小時，據證人即被告之兄
    丁○○於原審審理時證稱：早上伊連同被告在內等7 、8 人
    總共喝了兩瓶人蔘龜鹿藥酒、一瓶高粱酒、五、六瓶啤酒及
    兩瓶保力達等語。惟證人林俊宏於偵查中及原審審理時證稱
    ：被告從車道下來時，走路沒有搖晃之情形，表情、精神正
    常無喝醉之樣子，先手持鐵鎚背在身後向劉千鈺靠近，被告
    罵一聲「幹你娘，你還講」，就聽到鐵鎚敲到頭部的聲音，
    於事發之後被告往地下一樓車道回走等語；又證人吳泳均於
    偵查中證稱：案發時伊是坐在劉千鈺右邊，伊先聽到「碰 」
    一聲，應該是有東西敲到劉千鈺後腦的聲音，伊未見被告行
    兇後臉部表情，被告並無發酒瘋等行徑等語，證人林俊宏、
    吳泳均與被告近距離接觸，雖因情況緊急、處於驚恐之狀態
    下，未能明確認定被告是否有飲酒，但從證人林俊宏、吳泳
    均描述被告行為時行動能力正常、精神狀況穩定、見己不敵
    眾人而轉身逃逸等情，足認被告於案發當時意識清楚而無任
    何障礙，縱被告於案發前曾飲酒，然依據上開證人所描述被
    告之情緒、動作、步態，顯然被告對於外界事務之查覺、判
    斷能力並未顯著減損，且不遜於常人，是被告行為當時未處
    於不能辨識其行為違法或有顯著降低之程度，應甚明確。
(三)按殺人未遂罪之成立，以有戕害他人生命之故意，著手於刺
    殺之實行而未發生死亡之結果為要件，最高法院47年臺上字
    第1364號判例可資參照。是「殺意」為判斷殺人與傷害罪之
    第一要件，「殺意」包括行為人對其行為之結果有無足致被
    害人死亡之認識。然按殺人未遂或傷害之最主要區別在於行
    為人主觀犯意之不同，行為人內心主觀意思，應以行為人於
    加害時，有無殺意或使人受傷之故意為斷，法院判斷時自應
    依行為人行為當時所存在之一切客觀情況，如行為人與被害
    人之關係、行為人與被害人事前之仇隙是否足以引起殺人之
    動機，行為當時之手段是否猝然致被害人難以防備，攻擊時
    之力勁是否猛烈足資使人斃命、攻擊所用之器具、攻擊部位
    、次數、用力之強弱，及犯後處理情況等全盤併予審酌；至
    被害人受傷部位、程度及加害人所使用兇器，亦可藉為認定
    有無殺意之重要參考，並須斟酌當時客觀環境及其他具體情
    形予以綜合判斷。
(四)查被告與被害人劉千鈺雖無深仇大恨，然因工程款糾紛及急
    需用錢，見被害人而心生怨恨，是被告確有為洩憤而犯案之
    動機。觀之被告持以擊打被害人劉千鈺之鐵鎚，為鐵製、木
    質柄，材質堅硬，此有鐵鎚1 把扣案，並有該鐵鎚相片數張
    附卷足憑。次按人體之頭部後腦為極重要且脆弱之部位，堪
    稱要害，若以硬物或金屬等鈍器重擊，極易造成顱骨骨折、
    顱內出血，將導致生命危險，而被害人劉千鈺送醫當日意識
    不清，確係因顱骨骨折、顱內出血而有生命危險等情，亦經
    上開等醫院診斷證明書及所附病歷等記載明確。且以鈍器敲
    擊頭部將導致人有生命危險一節，此為一般人所週知之事實
    ，被告為年逾30歲之青壯成年人且智識健全，自難諉為不知
    。被告明知而仍持鐵鎚猛力重擊被害人頭部後腦，造成被害
    人劉千鈺受有頭部外傷合併嚴重腦挫傷、後枕部顱骨粉粹性
    開放性骨折合併顱內出血、硬腦膜上膿瘡及傷口感染等傷害
    ，並因頭部外傷導致腦部嚴重受創而呈現植物人之重傷狀態
    ，足見被告係基於殺人犯意而為，被害人之受傷情況與被告
    之殺人行為間並有因果關係。
(五)扣案鐵鎚一把，經本院於審判期日當庭勘驗，測量其長度約
    28公分，鐵質榔頭部分長約12公分，整支重量將近1200公克
    ，此有審判筆錄可稽及當庭拍攝該鐵鎚照片在卷。觀該鐵質
    榔頭部分甚為粗重碩大，尚非一般家庭用之輕便工具，應係
    工程須用較大型之粗重工具。被告猶持該粗重鐵鎚用力猛擊
    被害人頭部後腦，雖僅敲擊一下，然猛擊一下已足以令人死
    亡，此觀被害人因後腦遭鐵鎚猛力敲擊當場倒地昏厥，嗣救
    護技術員到場後，被害人於案發現場當日13時17分心跳停止
    ，救護技術員立即施以心肺復甦術，於當日13時18分到達新
    竹馬偕紀念醫院，到院時已無生命徵象（D O A，意即DEATH
     ON ARRIVAL，到院死亡），經急救約10 分鐘後始恢復心跳
    ，嗣經緊急處置後轉院至中山醫學院附設醫院急救，始倖免
    於難。惟被害人仍因上開頭部外傷導致腦部嚴重受創，難以
    治療，而呈現植物人之重傷狀態，目前四肢無力，長期臥床
    ，無法自行行動，語言能力受損，無法自行處理、大小便，
    須仰賴他人完全照顧，此有東元綜合醫院98年3月11 日東秘
    總字第0980000387號函及98年4月10日、98年4月15日診斷證
    明書、中山醫學大學附設醫院98年3月18 日中山醫九八川桓
    法字第0980002114號函、馬偕紀念醫院新竹分院98年3 月14
    日耿院竹急醫乙字第0980001660號函、新竹市消防局救護紀
    錄表、暨被害人受傷後照片12幀附本院卷可稽。由上開各情
    ，即被告下手敲擊之力道甚猛、本件鐵鎚係粗重工具、被害
    人頭部後腦為人體極重要之要害、被害人遭鐵鎚猛擊數分鐘
    後即無心跳、送醫到院時已無生命徵象（D O A ）、受傷迄
    今逾1年10 個月仍呈現植物人之重傷狀態須仰賴他人完全照
    顧等，綜合觀察，應認被告下手時，係基於殺人之直接故意
    而為無訛，被告犯行足堪認定。
參、論罪：
    核被告乙○○所為，係犯刑法第271 條第2 項、第1 項之殺
    人未遂罪。被告著手於殺人行為之實行，但未生被害人死亡
    之結果，應屬未遂犯，爰依刑法第26條前段之規定，按既遂
    犯之刑減輕之。
肆、撤銷原判決之理由：
    原審以被告罪證明確，予以論罪科刑，固非無見。惟查：(一)
    本件被告係基於殺人之直接故意而犯本案，已如前述。原判
    決卻認被告係基於殺人之不確定故意而犯本案，已有不當。
    (二)判決所載理由矛盾者，其判決當然違背法令。本件原判決
    於理由科刑部分記載：「審酌被告與被害人先前並無仇隙，
    僅因工程款糾紛心生氣憤，被告乙○○竟不思以協商方式解
    決，竟萌生殺人之不確定故意，以鐵鎚敲打劉千鈺之頭部，
    致劉千鈺因腦部受創，呈植物人狀態，難與人溝通，致被害
    人受有重傷之終生憾事，尤以被害人正值壯年，尚有4 名年
    幼子女，遭被告毆打致無法自理生活之狀態，非但造成生理
    上之殘缺，更致其本人及家人心理上產生無法抹滅之痛苦，
    且被告因經濟狀況等因素未與被害人之家屬達成民事上和解
    」等語，似認被告本件犯行情節非輕；然於判決主文僅科處
    有期徒刑5 年2 月，幾乎接近未遂犯減輕後之法定最低刑度
    ，顯有判決理由矛盾之違誤。檢察官上訴意旨據此指摘原審
    判斷不當，並指摘原判決量刑過輕，為有理由，被告上訴辯
    稱不記得發生何事云云，並無理由。原判決既有可議，應由
    本院撤銷原判決。
伍、科刑：
    爰審酌被告與被害人先前原無仇隙，僅因工程款糾紛心生氣
    憤，被告乙○○竟不思以協商方式解決，竟萌生殺人犯意，
    以粗重鐵鎚猛擊劉千鈺之頭部後腦，足見被告暴戾之氣與行
    為。而劉千鈺因腦部受創，呈植物人狀態，導致重傷之終生
    憾事，尤以被害人正值壯年，尚有4 名年幼子女，因本案被
    害致無法自理生活之狀態，非但造成生理上之殘缺，須仰賴
    他人完全照顧，更致其本人及家人心理上產生無法抹滅之痛
    苦，且被告自案發迄今逾1 年10個月猶無分文賠償被害人之
    家屬，及被告之素行、智識程度、生活狀態及犯罪後之態度
    等一切情狀，量處如主文第二項所示之刑，以資懲儆。
陸、另扣案之兇器鐵鎚1 把，係被告供犯罪所用，惟非被告所有
    ，業據被告陳明在卷，爰不予沒收，附此敘明。
柒、適用之法律：
    (一)刑事訴訟法第369 條第1 項前段、第364 條、第299 條第
      1 項前段。
    (二)刑法第第271 條第2 項、第1 項、第26條前段。
本案經檢察官呂建昌到庭執行職務。
中    華    民    國    98    年    5     月    7     日
                  刑事第七庭  審判長法  官  陳晴教
                                    法  官  游紅桃
                                    法  官  楊智勝
以上正本證明與原本無異。
如不服本判決，應於收受送達後10日內向本院提出上訴書狀，其
未敘述上訴之理由者並得於提起上訴後10日內向本院補提理由書
（均須按他造當事人之人數附繕本）「切勿逕送上級法院」。
                                    書記官  李麗花
中    華    民    國    98    年    5     月    11    日
附錄：本案論罪科刑法條全文
中華民國刑法第271條
殺人者，處死刑、無期徒刑或 10 年以上有期徒刑。
前項之未遂犯罰之。
預備犯第 1 項之罪者，處 2 年以下有期徒刑。


司法院資訊處製作；財團法人民間司法改革基金會備份。
